【裁判字號】    90,訴,458
【裁判日期】    900717
【裁判案由】    水土保持法
【裁判全文】
高雄高等行政法院判決                                九十年度訴字第四五八號
                              .
    原      告  甲○○
    被      告  臺東縣政府
    代  表  人  乙○○縣長
右當事人間因水土保持法事件，原告不服行政院農業委員會中華民國八十九年十二月
八日（八九）農訴字第八九０一三七八五一號再訴願決定，提起行政訴訟。本院判決
如左：
    主  文
原告之訴駁回。
訴訟費用由原告負擔。
    事  實
甲、事實概要：
    緣原告未經申請核准，即於台東縣太麻里鄉○里段五四一地號原住民保留地開挖
    整地，案經台東縣太麻里鄉公所於民國（下同）八十八年十一月十日查報發現，
    並由被告於同年十二月二十二日派員勘查，認有違反水土保持法規定，乃裁處原
    告新台幣（下同）六萬元罰鍰，原告不服，提起訴願、再訴願，均遭決定駁回，
    遂提起本件行政訴訟。
乙、兩造聲明：
一、原告聲明：求為判決再訴願決定、訴願決定及原處分均撤銷。
二、被告聲明：求為判決原告之訴駁回。
丙、兩造主張之理由：
一、原告起訴意旨略謂：
（一）系爭土地原為軍事機關用地，在平坦部分蓋有二棟軍事營房，並有簡易步道，
      供徒步行走，該地廢除軍用後，台東縣太麻里鄉公所編定為公共造產用地，而
      尚未經主管機關核准編定，即在坡地部分，先後種植瓊麻、椰子、相思樹等。
（二）原告大約自七十九年間起，在該地平坦部分種植玉米等作物，於八十年間，以
      原住民身分，向鄉公所申請設定耕作權，該所以該地為公共造產用地為由，予
      以駁回，但嗣後竟然同意第三人邱月娥設定耕作權，經原告提出檢舉違法，始
      塗銷登記。
（三）按水土保持法係為實施水土保持、減免災害為目的。如不屬於該法第八條規定
      中央主管機關公告之「水土保持技術規範」之範圍者，即無水土保持法之適用
      。原告僅在該地平坦部分種植玉米等作物，只使用傳統農具耕作，並非以大型
      機具做大型開挖整地，使用至今已十年，歷經颱風大雨，也無造成土石流或其
      他災害發生，可見原告之行為並未破壞水土保持。至於所謂「施設水泥步道」
      更屬誤會，由於該地原本就有步道，已如前述，否則軍人如何通路，而原告不
      過將舊有步道舖上水泥而已，根本不足以破壞水土保持。另所謂「占用舊有房
      舍」，更與水土保持無關。至於訴願決定及再訴願定所謂：依現場照片顯示，
      原告以挖土機從事整地云云，並非原告所為，根本與原告無關，原決定卻指為
      原告所為，令人不服。
（四）因此，原告之簡易種植行為是否屬於水土保持技術規範之範圍，被告應負舉證
      責任，被告未經證明，即逕行處分，亦未說明，令人不服。此外，台東縣太麻
      里鄉公所也在該地坡地部分種植椰子等作物，此有台灣省政府八十七年二月十
      二日查復書可證，該所是否也依規定先行擬具水土保持計晝，送請主管機關核
      定，如其並未依照規定實施，卻要求再訴願人實施，豈非「只准州官放火，不
      准百姓點燈」，而且在山坡地上未經核准就種植農作者物者，比比皆是，何以
      僅處分原告，更是無理由。
（五）又被告以原告違反水木保持法罪嫌，移送台東地檢署偵辦，本案實有一行為重
      覆處罰之嫌，於法有違，原告請求於該偵查案件經結前，本案暫停。
（六）綜上所述，被告所為處分，與事實不符，且無依據，訴願機關維持原處分，亦
      有未合，請求撤銷原處分及訴願與再訴願決定，以資適法。
二、被告答辯意旨略謂：
（一）本件原告未經申准，擅於台東縣太麻里鄉○里段五四一地號原住民保留地內開
      挖整地、舖設水泥步道，案經太麻里鄉公所於八十八年十一月十日發現查報，
      並經被告派員於八十八年十二月二十二日勘查屬實，此有鄉公所查報與取締及
      制止案件處理情形檔案資料、被告會勘紀錄暨違規照片等附原卷可稽，違規事
      實洵堪認定。至原告提起行政訴訟意旨固辯稱渠係使用傳統農具耕作，未以大
      型機具開挖及將舊有步道加舖水泥，並未破壞水土保持，亦無該法適用之餘地
      云云。惟據現場照片顯示，原告係以挖土機從事整地，並造成大片土石裸露，
      自屬破壞水土保持，而舖設水泥步道亦屬有礙水土保持之處理與維護，均應先
      行申准方得施工，從而被告據以裁處六萬元罰鍰之處分，尚無不合。
（二）至原告所稱台東縣太麻里鄉公所也在該坡地部分種植椰子等作物，是否依法申
      請水土保持處理乙節，查首揭地係該所無償使用有案之「公共造產」用地，栽
      種上述等農作物，亦為該鄉公所公共造產經營策略，以為增闢地方財源，而上
      開開發行為，符合水土保持技術規範。
（三）綜上所述，原處分並無不合，請求判決駁回原告之訴。
    理  由
一、被告經合法通知，無正當理由，未於言詞辯論期日到場，核無行政訴訟法二百十
    八條準用民事訴訟法第三百八十六條各款情事，爰依原告聲請為一造辯論判決。
二、按「下列地區之治理或經營、使用行為，應經調查規劃，依水土保持技術規範實
    施水土保持之處理與維護：：：五、於山坡地或森林區內開發建築用地或設置公
    園、墳墓．．．或其他開挖整地。」、「第八條第一項第五款之開發、經營或使
    用行為，其水土保持義務人應先擬具水土保持計劃，送請主管機關核定：：：。
    」、「違反第十二條至第十四條規定之一，未先擬具水土保持計畫或未依核定計
    畫實施水土保持之處理與維護者，處新台幣六萬元以上三十萬元以下罰鍰。」分
    別為水土保持法第八條第一項第五款、第十三條第一項及第三十三條第一項第二
    款所規定。
三、經查，坐落台東縣太麻里鄉○里段五四一地號土地，面積一三、八二八平方公尺
    ，使用分區為山坡地保育區，屬原住民保留地，有土地登記簿謄本附卷可稽。原
    告未經申請核准，即檀自於該地內開挖整地、舖設水泥步道之事實，為原告所不
    爭，復有台東縣太麻里鄉公所加強山胞保留地保育利用管理查報與取締及制止案
    件處理情形檔案資料、台東縣政府會勘紀錄暨照片六幀附於原處分卷可憑。按水
    土保持法係為實施水土保持、減免災害為目的，惟依卷附照片所示，原告係以挖
    土機從事整地，此亦為其所不爭（詳九十年六月六日準備程序筆錄），造成土石
    裸露，又舖設水泥步道亦屬有礙水土保持之處理與維護，均屬破壞水土保持，是
    原告違章事實洵堪認定。從而，被告依前開法條規定，據以裁處六萬元罰鍰之處
    分，並無不合。
四、至原告所辯其僅在該地平坦部分種植玉米等作物，只使用傳統農具耕作，使用已
    十年，歷經颱風大雨，並無造成土石流或其他災害發生，足見原告之行為並未破
    壞水土保持云云。經查原告係以挖土機從事整地，並造成土石裸露等情，如前所
    述，自屬破壞水土保持之行為，至有無造成土石流或其他災害發生，則屬另一問
    題，是原告所辯為不足採。又原告違反水土保持法罪嫌，經移送台灣台東地方法
    院檢察署偵辦，係屬刑事案件，與本案行政事件，目的不同，核屬兩種不同案件
    ，並無重覆處罰問題，原告所辯亦不足採。再台東縣太麻里鄉公所在該坡地部分
    種植椰子等作物，係屬無償使用有案之「公共造產」用地，栽種上述等農作物，
    亦為該鄉公所公共造產經營策略，以為增闢地方財源，有台東縣太麻里鄉公共造
    產財產登記表在卷可憑，上開開發行為，符合水土保持技術規範，是原告所辯台
    東縣太麻里鄉公所也在該坡地部分種植椰子等作物，是否依法申請水土保持處理
    乙節云云，亦非可採。
五、綜上所述，原告違反水土保持法之違章事實明確，被告乃據以裁處原告六萬元罰
    鍰，並無不合，一再訴願決定亦以維持，核無違誤，原告起訴為無理由，應予駁
    回。
據上論結，本件原告之訴為無理由，爰依行政訴訟法第二百十八條、第一百九十五條
後段、第九十八條第三項前段，民事訴訟法第三百八十五條第一項判決如主文。
中      華      民      國      九十    年      七      月      十七    日
                                高雄高等行政法院第三庭
                                            審判長法官   林茂權
                                            法      官   江幸垠
                                            法      官   戴見草
右為正本係照原本作成。
如不服本判決，應於判決送達後二十日內向本院提出上訴書狀，其未表明上訴理由者
，應於提起上訴後二十日內向本院提出上訴理由書（須按對造人數附繕本）；如於本
判決宣示或公告後送達前提起上訴者，應於判決送達後二十日內補提上訴理由書（須
附繕本）。未表明上訴理由者，逕以裁定駁回。
提起上訴應預繳送達用雙掛號郵票七份（每份三十四元）。
中      華      民      國      九十    年      七      月      十七    日
                                            法院書記官   藍慶道


司法院資訊處製作；財團法人民間司法改革基金會備份。
